臺灣高雄地方法院刑事判決　　　　　　　99年度訴字第1446號
公　訴　人　臺灣高雄地方法院檢察署檢察官
被　　　告　廖明笙
指定辯護人　陳炳彰律師
被　　　告　于志忠
選任辯護人　王進勝律師
　　　　　　黃淑芬律師
　　　　　　陶德斌律師
被　　　告　張慶生
指定辯護人　洪千琪律師
上列被告因偽造有價證券案件，經檢察官提起公訴（98年度偵字
第9130號），本院判決如下：
    主  文
一廖明笙(一)共同犯偽造公印文罪，處有期徒刑肆月，如易科罰金
  ，以新臺幣壹仟元折算壹日。扣案如附表編號1 所示物品，均
  沒收；(二)又犯行使偽造私文罪，共伍罪，各處有期徒刑肆月，
  如易科罰金，均以新臺幣壹仟元折算壹日。扣案如附表編號1
  、2 所示物品，均沒收。(三)又犯行使偽造國民身分證罪，處有
  期徒刑肆月，如易科罰金，以新臺幣壹仟元折算壹日。扣案如
  附表編號1 所示物品，均沒收。(四)又共同犯行使偽造私文書罪
  ，共貳罪，各處有期徒刑伍月，如易科罰金，均以新臺幣壹仟
  元折算壹日。扣案如附表編號1 、3 所示物品，均沒收。(五)又
  共同犯偽造私文書罪，處有期徒刑肆月，如易科罰金，以新臺
  幣壹仟元折算壹日。扣案如附表編號4 所示物品，均沒收。(六)
  應執行有期徒刑參年肆月，如易科罰金，以新臺幣壹仟元折算
  壹日。扣案如附表編號1 至4 所示物品，均沒收。
二于志忠(一)共同犯行使偽造私文書罪，共貳罪，均累犯，各處有
  期徒刑陸月，如易科罰金，均以新臺幣壹仟元折算壹日。扣案
  如附表編號1 、3 所示物品，均沒收。(二)又共同犯偽造私文書
  罪，累犯，處有期徒刑伍月，如易科罰金，以新臺幣壹仟元折
  算壹日。扣案如附表編號4 所示物品，均沒收。(三)應執行有期
  徒刑壹年參月，如易科罰金，以新臺幣壹仟元折算壹日。扣案
  如附表編號1、3 至4 所示物品，均沒收。
三張慶生(一)共同犯行使偽造私文書罪，共貳罪，各處有期徒刑伍
  月，如易科罰金，均以新臺幣壹仟元折算壹日。扣案如附表編
  號1 、3 所示物品，均沒收。(二)又共同犯偽造私文書罪，處有
  期徒刑肆月，如易科罰金，以新臺幣壹仟元折算壹日。扣案如
  附表編號4 所示物品，均沒收。(三)應執行有期徒刑壹年，如易
  科罰金，以新臺幣壹仟元折算壹日。扣案如附表編號1 、3 至
  4所示物品，均沒收。
    事  實
一、于志忠前於民國（下同）87年間因過失致死案件，經本院以
    87年度交易字第10號判處有期徒刑6 月確定，復於90年間因
    恐嚇取財案件，經本院以90年度易緝字第43號判處有期徒刑
    2 年確定，上開罪刑經合併執行，於91年7 月11日假釋出監
    執行感訓處分，於92年7 月17日起付保護管束，於93年6 月
    4 日保護管束期滿未經撤銷假釋而視為執行完畢。
二、(一)廖明笙為掩飾受通緝身分，於97年3 月間某日，與某真實
    姓名年籍不詳自稱「林先生」之成年男子共同基於偽造國民
    身分證正本、健保卡影本及國民身分證上公印文之犯意聯絡
    ，先由廖明笙在臺北市○○○路「西雅圖咖啡廳」內，提供
    自己照片及簡士傑之國民身分證（下稱身分證）統一編號、
    出生年月日、父母姓名及住址等資料及新臺幣（下同）5 萬
    元之對價與「林先生」，再由「林先生」偽造「內政部印」
    之公印文於貼有廖明笙照片但記載「簡士傑」身分資料之偽
    造國民身分證正本2 張及記載「簡士傑」資料之全民健康保
    險卡（下稱健保卡）影本1 張後，於翌日寄送予廖明笙取得
    使用，足以生損害於簡士傑本人、戶政機關對於身分證管理
    、中央健康保險局對於健保卡資料管理之正確性。
  (二)廖明笙基於行使偽造私文書及行使上揭偽造身分證正本、健
    保卡影本之犯意，於97年4 月9 日某時，至統一超商股份有
    限公司（下稱統一超商公司）新左營門市（址設高雄市左營
    區○○○路14之5 號），先以在OPEN講行動電話門號預付卡
    申請書上申請人簽名欄偽簽「簡士傑」署名1 枚之方式，偽
    造簡士傑申辦行動電話門號預付卡申請書後，再持以向該門
    市承辦人員提出申請而行使之，並提供前揭偽造之「簡士傑
    」身分證正本及健保卡影本供該門市人員審核、影印，足以
    生損害於簡士傑本人及統一超商公司對於行動電話門號使用
    者管理之正確性。上開門市承辦人員遂於廖明笙交付支付99
    元通話金後，交付門號0000000000號之預付卡供廖明笙使用
    。
  (三)廖明笙另基於行使偽造私文書、行使偽造國民身分證及使公
    務員登載不實之犯意，於97年7 月4 日某時，在高雄市監理
    處（址設高雄市○○區○○路71號）門口，將其個人照片
    、前揭偽造之「簡士傑」身分證正本、於不詳時、地委
    託不知情刻印業者偽造之「簡士傑」印章1 顆（未扣案）交
    與不知情之公路監理業務代辦人陳雅惠，使陳雅惠持至高雄
    市監理處，先以偽造之「簡士傑」印章蓋印於汽（機）車駕
    駛人異動登記書上申請人簽章欄之方式，偽造簡士傑因遺失
    申請補發普通大貨車駕駛執照之私文書，再與上開偽造之「
    簡士傑」身分證正本一併持向高雄市監理處承辦公務員吳秋
    麗提出申請而行使之，致不知情之公務員吳秋麗將簡士傑普
    通大貨車駕駛執照遺失換照之不實事項登載於職務上所掌之
    異動登記書上，且補發黏貼有廖明笙照片但駕駛人為「簡士
    傑」之駕駛執照1 張與陳雅惠，足以生損害於簡士傑本人及
    公路監理機關核發駕駛執照之正確性，陳雅惠取得前揭駕駛
    執照後，旋即在高雄市監理處交付廖明笙。
  (四)廖明笙另基於行使偽造私文書及行使偽造國民身分證之犯意
    ，於97年7 月8 日某時，至威寶電信股份有限公司（下稱威
    寶電信公司）高雄中華特約服務中心（址設高雄市苓雅區○
    ○○路154 號），先在行動電話服務申請書2 份、行動電話
    預付卡服務申請書1 份上之申請人簽章欄各偽簽「簡士傑」
    署押1 枚之方式，偽造簡士傑申辦2 支月租型行動電話門號
    及1 張行動電話門號預付卡之申請書後，再持向上揭服務中
    心承辦人員鄭如君提出申請而行使之，並提供前揭偽造之「
    簡士傑」身分證正本供鄭如君審核、影印，足以生損害於簡
    士傑本人及威寶電信公司對於行動電話門號使用者管理之正
    確性。鄭如君遂於廖明笙支付購買行動電話之價金近2000元
    後，交付門號0000000000號、0000000000號之用戶識別卡（
    即SIM 卡）、0000000000號預付卡各1 張及BenQ廠牌行動電
    話、LG廠牌行動電話各1 具與廖明笙使用。
  (五)廖明笙另基於行使偽造私文書、行使偽造國民身分證及使公
    務員登載不實之犯意，交付偽造之「簡士傑」印章及前揭偽
    造之「簡士傑」身分證正本透過輝煌機車行（廖明笙冒用簡
    士傑名義在該機車行貸款購買三陽廠牌、型號HV12V5、引擎
    號碼DM009722號普通重型機車1 輛之犯罪事實見三(一)）委託
    不知情之公路監理業務代辦業者陳黃罔飼，於97年7 月9 日
    某時，使陳黃罔飼至上揭高雄市監理處，先以偽造之「簡士
    傑」印章蓋印於機器腳踏車新領牌照登記書上車主簽章欄之
    方式，偽造簡士傑新領普通重型機車牌照登記申請書，併同
    前揭偽造之「簡士傑」身分證正本交與高雄市監理處承辦公
    務員邱國然審核而行使之，致使不知情之公務員邱國然將簡
    士傑新領普通重型機車957 ─CZB 號牌照之不實事項登載於
    職務上所掌之車籍資料公文書，並據以核發簡士傑為車牌號
    碼957 ─CZB 號重型機車車主之行車執照，足生損害於簡士
    傑本人及公路監理機關對於車籍資料管理之正確性。
  (六)廖明笙於97年7月10日至20日間某日，在高雄市○○路某車
    行支付定金2萬元，以口頭約定購買車牌號碼ZI─4300號自
    用小客車，並另基於行使偽造國民身分證之犯意，先交付前
    揭偽造之「簡士傑」身分證正本透過該車行委託不知情之公
    路監理業務代辦業者陳昆曉，使陳昆曉於97年7 月21日某時
    ，至上揭高雄市監理處，持前揭偽造之「簡士傑」身分證正
    本向高雄市監理處承辦人員欲申請將上開自用小客車過戶登
    記至簡士傑名下而行使之，經承辦人員審核發現偽造之「簡
    士傑」身分證上照片，與高雄市監理處檔案中簡士傑本人先
    前申辦汽車駕駛執照時所留存照片顯然不同，遂未准予辦理
    過戶登記，並告發犯罪且將該偽造之「簡士傑」身分證正本
    1 張交由警方偵辦扣案。
  (七)廖明笙另基於行使偽造私文書及行使偽造國民身分證之犯
    意，於97年9 月12日13時許，至中美國際聯合有限公司（址
    設高雄市○○區○○路902 號，下稱中美公司），先以在高
    雄市小客車租賃商業同業公會租車契約書上偽簽「簡士傑」
    署名2 枚及捺指紋2 枚之方式，偽造簡士傑租車契約書後，
    再持向上揭車行承辦人員提出而行使之，並提供前揭偽造之
    「簡士傑」身分證正本供承辦人員確認身分、影印存檔，足
    以生損害於簡士傑本人及中美公司之權益。該車行承辦人
    員於廖明笙預付1 日租金1600元後，依租車契約交付廖明笙
    車牌號碼XX─3957號自用小客車使用。嗣廖明笙於97年9 月
    15日復前至中美公司支付租金2200元以延長租期至同年月16
    日（中美公司主張尚欠租金1000元，惟廖明笙抗辯應免付而
    民事糾葛），適中美公司負責人朱雅琳於同年月16日上午上
    網查詢簡士傑身分資料時，發覺廖明笙所提供前揭偽造之「
    簡士傑」身分證上發證日期有異，乃向公路監理機關查證經
    回覆該身分證係偽造，朱雅琳遂派員尋找前開自用小客車，
    於同日13時許在尚美保齡球館前尋回該車，並將廖明笙放置
    於車上之偽造「簡士傑」身分證、高雄市監理處所核發貼有
    廖明笙照片之「簡士傑」名義駕駛執照正本各1 張交與警方
    扣押。
三、緣廖明笙與于志忠為舊識，廖明笙遂於97年7 月間接受于志
    忠安排住宿在「唐發景觀有限公司」（址設高雄市前金區○
    ○○路24 0號，登記負責人為周黃海標，實際負責人為唐銘
    彬，于志忠為唐銘彬處理該公司事務，下稱唐發公司）3 樓
    房間，因而認識同時住宿該處之張慶生。
  (一)廖明笙為以簡士傑名義貸款購買前揭二(五)所述之普通重型機
    車1 輛供己使用，遂與于志忠、張慶生共同基於行使偽造私
    文書、行使偽造國民身分證、行使變造特種文書及意圖為自
    己不法所有之詐欺取財犯意聯絡，先由廖明笙、于志忠於97
    年7 月6 日某時，至輝煌機車行（址設高雄市○○區○○路
    1560號）將空白之分期付款申請表帶回，以(1)由廖明笙在
    該申請表上申請人正楷簽名欄（2 處）、本票欄〈金額空白
    、發票日97年7 月7 日、受款人為仲信資融股份有限公司（
    下稱仲信資融公司）或其指定人〉之發票人欄各偽簽「簡士
    傑」之署名2 枚、1 枚；(2)由于志忠告知張慶生在該申請表
    上連帶保證人正楷簽名欄、上揭本票欄之發票人處簽名，並
    由于志忠在連帶保證人資料欄填載張慶生職業為議員助理之
    不實事項之方式，偽造簡士傑申請由張慶生以議員助理身分
    任連帶保證人之分期付款申請表。廖明笙、于志忠遂於翌
    日上午11時許，持該偽造之分期付款申請表至輝煌機車行，
    併同于志忠前於不詳地點，將其於96年間擔任高雄市議會議
    員周鍾助理而獲發之高雄市議會第七屆市議員助理人員證
    （下稱助理人員證），以不詳方法偽造改貼為張慶生照片且
    姓名為張慶生之助理人員證（下稱偽造之「張慶生」名義助
    理人員證）及前揭偽造之「簡士傑」身分證正本，提出交與
    輝煌機車行負責人王常安而行使之；王常安隨即將上揭申
    請表、證件等資料影印並傳真至高雄市三陽廠牌機車總經銷
    商錫陽車業股份有限公司（下稱錫陽車業公司），再由錫陽
    車業公司轉交仲信資融公司並提出貸款申請，致使仲信資融
    公司陷於錯誤，誤認係簡士傑本人申請貸款，且連帶保證人
    張慶生擔任議員助理有固定收入，因而核准上開貸款之申請
    ，並依申請核撥68,688元予輝煌機車行，作為廖明笙購買前
    開機車之款項，足生損害於簡士傑本人及仲信資融公司。
  (二)于志忠為向台北富邦商業銀行（下稱台北富邦銀行）申辦信
    用貸款，而與廖明笙、張慶生共同基於偽造私文書之犯意聯
    絡，由于志忠於97年7 月11日某時，以在台北富邦銀行信用
    貸款申請書暨個人資料表填載申請人張慶生職業為高雄市議
    員助理、年收入49萬元及貸款保證人為簡士傑之不實訊息，
    並告知張慶生在該申請書上申請人簽章欄簽名，交由廖明笙
    在該申請書暨個人資料表上連帶保證人簽名欄偽造「簡士傑
    」署名1 枚之方式，偽造張慶生以議員助理身分有上開固定
    收入，並以簡士傑為連帶保證人之信用貸款申請書暨個人資
    料表，惟其嗣後因故並未向台北富邦銀行提出申請。
  (三)于志忠為向陽信商業銀行（下稱陽信銀行）申辦房屋貸款，
    而與廖明笙、張慶生共同基於行使偽造私文書、行使變造私
    文書、行使偽造國民身分證、行使變造特種文書及意圖為自
    己不法所有之詐欺取財犯意聯絡，由于志忠於97年8 月4
    日某時，以在陽信銀行房屋貸款申請書填載貸款申請人張慶
    生為周鍾議員服務處之助理、年收入54萬元及貸款保證人
    為簡士傑之不實訊息，並告知張慶生在該申請書上資料運用
    約定書立書人簽章欄、申請人簽章欄簽名、蓋章，再交由廖
    明笙在該申請書上資料運用約定書立書人簽章欄（2 處）、
    保證人簽章欄各偽簽「簡士傑」署名2 枚、1 枚，並以上揭
    偽造之「簡士傑」印章蓋印，偽造「簡士傑」印文共3 枚之
    方式，偽造張慶生以議員助理身分有上開固定收入，並以簡
    士傑為連帶保證人之房屋貸款申請書，再由于志忠持向陽
    信銀行大順分行（址設高雄市三民區○○○路41號），併同
    (1)前揭偽造之「簡士傑」身分證影本、(2)于志忠前於不詳地
    點，以其前任高雄市議會議員周鍾助理獲發之(甲)高雄市議
    員周鍾服務處在職證明（下稱在職證明），以不詳方法偽
    造成記載張慶生及其身分證字號之在職證明（下稱偽造之「
    張慶生」名義在職證明），(乙)以其個人96年度各類所得扣繳
    暨免扣繳憑單（記載于志忠96年度自高雄市議會領取48萬元
    薪資，下稱扣繳憑單）所得人姓名欄、所得人住址欄分別貼
    上印有「張慶生」、「高雄市○○區○○里○○鄰○○○路59
    巷10號」（張慶生住址）之紙條方式偽造之「張慶生」名義
    扣繳憑單等資料，向該分行授信科承辦人員林芳川提出申請
    貸款而行使之，足以生損害於簡士傑本人及陽信銀行對於貸
    款申請審核之正確性，嗣因林芳川審核評估認為風險過高，
    遂拒絕申請而未陷於錯誤撥付貸款與于志忠。
四、嗣因警方偵辦廖明笙所涉另案時，查知廖明笙尚與于志忠、
    張慶生涉有上揭犯行，乃於97年9 月26日持搜索票至唐發公
    司執行搜索，扣得偽造之「簡士傑」身分證影本、台北富邦
    銀行信用貸款申請書暨個人資料表影本、陽信銀行房屋貸款
    申請書影本、偽造之「張慶生」名義助理人員證影本、偽造
    之「張慶生」名義在職證明影本、偽造之「張慶生」名義扣
    繳憑單正本各1 份而循線查知上情。
五、案經仲信資融公司訴由內政部警政署刑事警察局移由臺灣高
    雄地方法院檢察署檢察官偵查起訴。
    理  由
壹、證據能力部分
一、按被告以外之人於審判外之陳述，雖不符刑事訴訟法第159
    條之1 至第159 條之4 之規定，而經當事人於審判程序同意
    作為證據，法院審酌該言詞陳述或書面陳述作成時之情況，
    認為適當者，亦得為證據；當事人、代理人或辯護人於法院
    調查證據時，知有第159 第1 項不得為證據之情形，而未於
    言詞辯論終結前聲明異議者，視為有前項之同意，刑事訴訟
    法第159 條之1 及之5 分別定有明文。
二、本案認定事實所引用之卷內證據資料，除原已符同法第159
    條之1 至第159 條之4 規定，及法律另有規定等傳聞法則例
    外規定，而得作為證據外，並無證據證明係公務員違背法定
    程式所取得，而檢察官於本院行準備程序時，已同意其作為
    本案證據之證據能力，被告廖明笙之指定辯護人爭執王常
    安於警詢所為陳述無證據能力（原於準備程序所爭執之告訴
    代理人黃宜羚於警詢之陳述無證據能力，嗣於本院言詞辯論
    時改同意有證據能力，見本院卷(一)頁99），其餘均同意作為
    證據；被告于志忠選任辯護人爭執證人廖明笙、張慶生於
    警詢陳述無證據能力，證人廖明笙、張慶生、李強華於偵訊
    所述，未經被告對質詰問，無證據能力；被告張慶生及指
    定辯護人則均同意作為證據；本院審酌證人王常安及廖明
    笙、張慶生於警詢所為陳述，並無刑事訴訟法第159 條之2
    及第159 條之3 所示情形，依刑事訴訟法第159 條第1 項之
    規定，分別對被告廖明笙、于志忠之犯罪事實之認定不得作
    為證據；證人廖明笙、張慶生、李強華於偵查中所為證述
    ，則係於偵查中向檢察官所為之陳述，且經具結，單以被告
    于志忠選任辯護人所主張未經其對質詰問之情，尚難認係有
    顯不可信之情況，本院復查無該證述有何顯不可信，參諸前
    揭刑事訴訟法第159 條之1 第2 項之規定，自得作為證據；
    其他供述證據，以各該陳述作成時之情況，並無違法取證
    之瑕疵，亦認以之作為證據為適當，依前揭法條意旨，自得
    為證據。
貳、認定事實所憑之證據及理由
一、事實二(一)至(七)部分：該部分事實業據被告廖明笙於警詢、
    偵訊及本院審理時坦承不諱，核與證人朱雅琳於警詢及偵查
    中具結證述相符（見98偵9130卷頁23-24 、143-145 ），並
    有高雄市監理處97年8 月12日高市監密字第0970021049號函
    暨檢附遭偽造之簡士傑國民身分證1 張、監理代辦業者陳昆
    曉、陳雅惠身分證影本各1 張、簡士傑普通汽車駕駛執照登
    記書影本2張、監理處97年7 月25日高市監二字第09700194
    78號函影本1 張、屏東縣新園鄉戶政事務所97年7 月30日屏
    園戶字第0970001118號函影本及所附被害人簡士傑本人94年
    換發國民身分證申請書影本、簡士傑汽( 機) 車駕駛人異動
    登記書影本1 張、車牌號碼957-CZB 機器腳踏車新領牌照登
    記書影本1 張（見98偵9130卷頁49-60 ）、統一超商OPEN講
    預付卡(0000000000)申辦資料影本1 份（見98偵9130卷頁45
    ）、威寶電信行動電話(0000000000)服務申請書、預付卡服
    務申請書各1 份（見98偵9130卷頁46-48 ）及扣案之偽造「
    簡士傑」身分證正本2 張、貼有被告廖明笙照片之簡士傑名
    義駕駛執照1 張（見98偵9130卷頁35-39 所附內政部警政署
    刑事警察局搜索扣押筆錄、扣押物品目錄表、扣押物品收據
    ）在卷可稽，被告廖明笙此部分犯行，已堪認定，應予論科
    。
二、事實三(一)部分：(1)被告廖明笙坦承自己與被告于志忠為舊
    識，於97年7 月間住宿在唐發公司3 樓，並有向輝煌機車行
    以簡士傑名義行使偽造分期付款申請表，經貸款購得機車之
    犯行，惟辯稱：係因被逮捕而無法繼續繳納分期款項，並無
    詐欺之意；(2)被告于志忠則坦承有陪同廖明笙前往機車行2
    次，惟辯稱：伊僅基於友誼載送廖明笙前往，在案發前伊僅
    知道廖明笙所使用之「簡士傑」名義，且伊擔任市議員周鍾
    助理時之助理人員證、在職證明、扣繳憑單均放置在未上
    鎖之辦公桌抽屜內，係廖明笙趁伊不注意，擅自拿取而變造
    ，且該機車係廖明笙所使用，購得後又係廖明笙點當處分，
    所得款項供廖明笙一人花用，與伊無涉，伊又不擔任保證人
    ，亦無可能提供自己證件供廖明笙變造，且廖明笙亦坦承填
    寫分期付款表上之聯絡人「于志忠」資料，此部分與伊無關
    等語；(3)被告張慶生則辯稱：伊原本就不知道廖明笙的本名
    為何，故同意擔任連帶保證人，並無違法，在分期付款申請
    表上簽署自己姓名，亦無偽造文書之問題，且有市議員周鍾
    於97年6 月23日出具之在職證明書可證伊在職業欄填載為
    議員助理，並無不實等語。惟查：(1)依證人周鍾於98年
    3 月2 日警詢時證稱：「張慶生我僅有幾面之緣，他僅擔任
    我95年競選期間的臨時助選人員（約4 個月），他並非我正
    式的市議員助理，另外他於97年又擔任一個月的臨時人員，
    每個月約支薪3-4 萬元給他，于志忠則是我轄區莒光里里長
    于心白的兒子，剛開始我是熟識他父親，中間因選舉而認識
    于志忠，于心白於94年過世，交代我要照顧于志忠，所以約
    自95年開始于志忠即擔任我市議員的助理至今。」等語（見
    98偵9130卷頁19），足見被告張慶生於97年7 月間並非市議
    員周鍾之正式助理，自無可能領有助理人員證，此情不僅
    為張慶生本人所知悉，其於本院審理時亦以證人身分具結證
    述「（問：市議員周鍾有無發身分證件給你？）都沒有，
    口頭上有承諾。」等語（見本院卷(一)頁169 ）自明，以張慶
    生長期住在于志忠所幫忙處理事務之唐發公司樓上之情，時
    任市議員周鍾助理之被告于志忠對此亦應知悉甚詳，被告
    廖明笙斯時雖剛住進唐發公司3 樓，對於當時日常生活起居
    均同在唐發公司之張慶生未有正常工作之生活習慣亦有所悉
    ，此由其以證人身分在本院審理時具結所述「（問：在你購
    買機車時，張慶生有無在議會當助理？）沒有。」等語（見
    本院卷(一)頁225 ）益得其徵；(2)至於被告張慶生指定辯護人
    所據之市議員周鍾出具之在職證明書，亦經周鍾於前揭
    警訊時證稱「上述周鍾服務處之在職證明，其上之簽名及
    印章是我的筆跡及印章沒錯，但是我印象中從來沒有開立周
    鍾服務處之在職證明給張慶生。至於于志忠的在職證明，
    我印象中有開立給他去辦信用卡過，但我有特別叮嚀不容許
    他藉此向金融機構作為法借貸情事」等語（見98偵9130卷頁
    20），徵之以被告張慶生以證人身分於本院具結證述：「（
    問：你是否知道周鍾議員有無給你任何在職證明？）他口
    頭上有。（問：有無書面？）書面我就不清楚了，我沒有接
    到，他口頭上有講，我有跟他提過。（提示98偵9130卷頁75
    所附在職證明，問：這張是否你提供的？）沒有印象。我沒
    有提供這個」等語（見本院卷(一)頁171 ）自明，雖證人李強
    華曾於偵查中證稱見過張慶生的議員助理證，然其於本院審
    理時具結改證稱「我沒有印象，應該沒有見過。（問：你於
    偵查中陳述你有看過張慶生的議員助理證，但你今日陳述你
    沒有看過，到底以哪次為準？）以今日所述為準」等語（見
    本院卷(一)頁164 ），亦可認該在職證明書不足據以令被告推
    諉系爭分期付款表上所載張慶生之職業為議員助理之訊息屬
    實；(3)以上可認定被告廖明笙、于志忠、張慶忠對於系爭分
    期付款申請表上所填載張慶忠職業為議員助理，所提出張慶
    忠名義助理人員證均係虛假之情係有所悉。(4)此外，被告廖
    明笙偽以簡士傑名義偽造私文書之情節，以廖明笙於偵查時
    具結證述「（問：于志忠在本件申請貸款購買機車及向銀行
    申請貸款前是否知道你冒用簡士傑身分？）知道，他知道我
    實際身分是廖明笙。（問：張慶生是否知道你冒用簡士傑身
    分？）我不清楚，他是于志忠推出來的人頭，我跟他不熟，
    要他當保證人或以他名義貸款都是于志忠跟他接洽的，在申
    請文件上張慶生的電話也都填于志忠的手機或室內電話，如
    果銀行打來徵信就由于志忠接，我不知道于志忠是否還有交
    代別人接」等語（見98偵9130卷頁261 ），是就(甲)被告于志
    忠與被告廖明笙係舊識，而被告廖明笙係於97年3 月間始取
    得偽造之簡士傑國民身分證及健保卡影本，則于志忠認識廖
    明笙之身分自非藉如證人褚耀科所具結證述之「我記得在我
    們公司周邊的自強路上坐在車上時，他確實有拿簡士傑的身
    分證給我看過。（問：為何小廖要拿身分證給你看？）他要
    跟我交朋友」等語（見本院卷(一)頁138-139 ）之方式，且被
    告于志忠二次陪同廖明笙前往機車行洽購機車，明知有購車
    需求之使用人係被告廖明笙，得見所提出之分期付款申請表
    上竟係填載簡士傑為申請人並有簡士傑之署名其上而未提出
    質疑，已堪認應以被告廖明笙前於偵查中具結所證述之被告
    于志忠知悉被告廖明笙係冒用簡士傑身分為真實，是證人褚
    耀科於本院具結證述「（問：于志忠是否知道小廖的身分為
    何？）不知道，因為小廖落難時走投無路，是于志忠幫助他
    ... 。（問：在此過程中，你有無曾經聽到于志忠說小廖的
    真實姓名為何？）沒有，大部分都講小廖，但于志忠有給我
    看過，他本來也有給我看過，就是簡士傑的身分證，還有影
    印的」等語（見本院卷(一)頁130-131 ），顯係證人受自己見
    聞之拘束而以為于志忠並不知道被告廖明笙之真實身分，尚
    難以此遽認被告于志忠對此確不知情；(乙)至於被告張慶生部
    分，被告廖明笙於本院以證人身分具結仍證述「我跟張慶生
    不熟，我怎麼直接請他當保證人，我跟于志忠比較熟，我請
    他跟張慶生講。（問：你當時如何向張慶生介紹如何稱呼你
    ？）是于志忠向張慶生介紹我叫『小廖』，他叫張慶生。（
    問：在你與張慶生的聊天或碰面的過程中，你有無告訴張慶
    生你的簡士傑的名字是假的？）應該有，可是張慶生的腦袋
    不是很靈光，我可能有告訴過他，可是他可能也搞不清楚。
    我不是告訴他我不是簡士傑，我告訴他我是簡士傑。（問：
    你是否曾告訴過張慶生你不叫簡士傑？）沒有」等語（見本
    院卷(一)頁219 、222-223 ），與被告張慶生以證人身分在本
    院具結證述之「（問：認識之後，你是否知道廖明笙的姓名
    ？）知道，叫簡士傑，他拿身分證就說簡士傑，因為他要拜
    託我幫他擔保機車。（問：廖明笙介紹他自己叫簡士傑？）
    是的，他叫我幫他擔保機車，我說好、沒問題，他說在公司
    沒有機車、上下班的工具。（問：廖明笙買這部機車的分期
    付款，你有幫他擔任何職務？）保證人。（問：是何人來邀
    請你當廖明笙的保證人？）于志忠，他跟我說如果我能幫他
    的話，幫他一點忙，我說好、可以，（因為是）他提出來的
    ，因為小廖簡士傑我不太熟。（問：你在當保證人時，有無
    提供任何證件給廖明笙或于志忠？）有，健保卡與身分證給
    于志忠，他看完就還給我。（問：健保卡與身分證，于志忠
    沒有拿走？）他就簽簽名，讓我簽一下名就還給我了」等語
    （見本院(一)頁167-168 ），是認被告張慶生雖不知悉被告廖
    明笙冒用簡士傑之名義，但係應于志忠之請託而應允擔任保
    證人，且知悉自身無工作無固定收入之情形，對於擔任連帶
    保證人所需資力均未置疑問，顯見其對於廖明笙之真實身分
    並無意探明或查證，係任由于志忠與廖明笙以其名義購車而
    無所謂，對於廖明笙偽以簡士傑身分偽造文書之犯行，具有
    刑法第13條第2 項所定「行為人對於構成犯罪之事實，預計
    其發生而其發生並不違背其本意者，以故意論」之間接故意
    情形，自難以其不知道被告廖明笙並非簡士傑而脫免罪責，
    被告張慶生前揭辯詞，尚不足採。益見被告于志忠前揭所辯
    ，顯係卸責之詞，亦不足採。(5)又被告廖明笙係以分期付款
    購買系爭機車，明知所填載係分期付款申請表，又需提供連
    帶保證人為審核，則其以冒用之簡士傑身分購車已係提供不
    實資訊使審核貸款之公司無法根據真實情形作出適當判斷，
    此即係施以詐術使人陷於錯誤而交付財物之詐欺行為，被告
    廖明笙以其因被逮捕而無法正常繳納分期款項辯稱無詐欺行
    為，顯係僅以結果判斷詐欺行為之誤解，而未能體會其上揭
    行為已使核准貸款之仲信資融公司因根據不實資料所為之錯
    誤判斷，令該公司對本件購車債權之實現陷入被告廖明笙之
    主觀任意繳付之風險，遭受非一般正常狀態之債權實現風險
    ，是被告廖明笙前揭所辯，並不足採。此外，尚有仲信資
    融公司分期付款申請書暨遭偽造之簡士傑身分證、偽造之張
    慶生議員助理證、車牌號碼957-CZB 機器腳踏車新領牌照登
    記書、統一發票、行照影本、收款明細表各一份（見98偵
    9130卷頁62-66）、仲信資融公司應收帳款收買審核通知函
    影本1份在卷可稽（見98偵9130卷頁172），是被告三人上揭
    犯行，已堪認定。
三、事實三(二)(三)部分：(1)被告廖明笙坦承於台北富邦銀行信用
    貸款書暨個人資料表中連帶保證人簽名欄偽造「簡士傑」署
    名1 枚、於陽信銀行房屋貸款申請書上保證人簽章欄各偽簽
    「簡士傑」署名2 枚、1 枚，並以上揭偽造之「簡士傑」印
    章蓋印，偽造「簡士傑」印文共3 枚之方式，偽造以簡士傑
    身分為連帶保證人之房屋貸款申請書，並提出偽造之簡士傑
    國民身分證供貸款審核等語；(2)被告于志忠則辯稱：因友人
    介紹有一屋待售，買入售出有好價差，考慮被告廖明笙與張
    慶生經濟困難待解予以告知後，張慶生決定以其名義買受並
    辦理貸款，廖明笙則同意擔任貸款保證人，爾後所有貸款申
    報事項完全由廖明笙與張慶生二人自行處理，辦理過程伊並
    不知情，之後因張慶生信用不佳，銀行不予核貸，張慶生又
    無力購買上開房屋，但因被告已墊付10萬元定金而無法將該
    房屋登記在伊名下，之後由伊轉向高雄縣鳳山市農會辦得貸
    款，現房屋仍待售中，伊實為全案被害人等語；(3)被告張慶
    生則辯稱：伊本人在申貸欄簽自己姓名，並未構成犯罪，填
    寫完畢後由于志忠將相關文件送審，又附上偽造之96年度張
    慶生扣繳憑單，伊並不知情等語置辯。然查：(1)被告廖明
    笙前揭坦承偽造簡士傑之署名、印文部分，核與卷附台北富
    邦銀行信用貸款申請書暨個人資料表及台北富邦銀行97年11
    月21日北富銀97湳字第274 號函稱：「經查張慶生於本分行
    並無申貸及對保資料（含在職證明、扣繳憑單、證件影本及
    借還款記錄等）」等詞、陽信商業銀行大順分行97年11月25
    日陽信大順字第970134號函附房屋貸款申請書（見98偵9130
    卷頁77-78 、80）相符，自堪信為真實。故被告廖明笙對於
    該房屋貸款申辦人為張慶生亦有知悉，且如前述，被告廖明
    笙對張慶生之日常生活情形與不具議員助理之職業及收入之
    情亦有所悉，仍於該貸款申請書冒用簡士傑名義擔任連帶保
    證人，以其於本院以證人身分所具結證述之「（問：張慶生
    有無資力？）我看來沒有。（問：那為何你要當保證人，你
    不怕負債在你身上？）我不是簡士傑本人」等語（見本院卷
    (一)頁217 ），足見被告廖明笙對於被告張慶生以不實資力填
    載貸款申請書向銀行提出以牟得銀行核貸之事實發生有所預
    見，而其發生並不違背其本意之間接故意，並有犯意聯絡及
    行為分擔，僅嗣未向台北富邦銀行提出申請而已，該未提出
    行使之台北富邦銀行信用貸款申請書暨個人資料表雖於貸款
    種類、申請金額、借款期間、償還方式、借款用途仍空白（
    見98偵9130卷頁80），然對照已提出行使之陽信銀行房屋貸
    款申請書可知，上揭台北富邦銀行信用貸款申請書暨個人資
    料表有記載之部分已符合一般申請人必須填寫之欄位，足以
    表彰該文書所傳達貸款申請之效力，自不能以上揭空白部分
    未填載而認該文書整體尚未完成，此由該資料表上方所註記
    「為加速本行審核作業，申請書請完整填寫」等詞，亦非以
    未完整填寫則不生申請效力可得其徵；(2)(甲)依證人即系爭房
    屋仲介朱振東到庭具結證稱：伊之前為了仲介三民區○○○
    路297 號11樓之1 的房子與于志忠接觸過，要仲介給于志忠
    ，因為在合約上有註明可以由第三者來登記房子的所有權，
    所以伊有看過張慶生這個人的身分證影本，是要過戶、要去
    辦貸款，因為于志忠要用張慶生的名字去辦貸款，伊有看過
    這個名字而已，其他就沒有了。于志忠告訴伊說要用張慶生
    的名字去辦貸款，後來貸款沒有通過，因為張慶生本身就沒
    有能力去貸款，銀行看到他之前聯合徵信的紀錄實在太差了
    ，這部分伊沒有經手過，但是資料我有看過，伊只看到于志
    忠呈現的就是這個沒有辦法過，必須由于志忠本身來登記、
    來貸款。于志忠有向伊表明是他自己本身要購買的，為何要
    找張慶生來登記，以伊經驗判斷這可能是節稅的問題，或是
    他的房子如果太多的話，可能他沒有辦法去辦理土地自用的
    部分，會有增值稅的問題」等語（見本院卷(一)頁148-153 ）
    ；(乙)被告張慶生以證人身分具結證稱：「（問：申請書是何
    人拿給你的？）沒有什麼印象，我有答應過要去貸款，但我
    有無簽這個名我沒有印象。（問：你答應何人要去貸款？）
    是陽信銀行還是富邦銀行，我搞不清楚，反正我有答應，是
    答應簡士傑也有，于志忠也有。（問：房子本來是何人要買
    ？）于志忠。他們兩人（指廖明笙、于志忠）都不知道是拿
    機車貸款還是銀行貸款的單子，我搞不清楚，我記得有拿單
    子給我填，簽名，（問：你是否只有簽名而已？）是的。（
    問：聽何人說能貸就去貸？）我與簡士傑聊天，我說我的信
    用已經破產了，我有向銀行貸過錢，他說死馬當活馬醫。（
    問：于志忠向你提什麼？）說你去陽信銀行幫忙買房子，他
    叫我貸款，他錢付不出來，我說好。（問：到底房子是何人
    要買的？）于志忠。（問：是以何人的名字去陽信銀行辦理
    貸款？）我的名字。（問：為何是幫忙買？）因為他對我不
    錯，他蠻關心我的。（問：所以房子是于志忠要買的，你幫
    他？）是的。（問：你沒有要買的意思？）有，他叫我幫忙
    ，我就說好、沒問題。（問：所以你是幫忙的意思去買，真
    正要買的人是于志忠？）是的。（問：在陽信銀行貸款申請
    書上，你的個人資料都是何人寫的？）我不清楚，于志忠就
    跟我說需要什麼資料，健保卡、身分證，我說好、沒問題，
    助理那個他幫我去處理。（問：助理的部分于志忠幫你去處
    理？）就是扣繳憑單，人家要那個東西，我也不清楚，我這
    麼聽說，聽于志忠跟我這樣講。（問：于志忠要幫你處理扣
    繳憑單什麼事情？）說要貸款，不清楚于志忠如何處理。（
    問：你是否把你的身分證與健保卡正本交給于志忠？）是的
    ，我那時也怕掉了，他影印還是他看過了就還給我，我說我
    怕掉了，就叫他幫我保管，我常常掉身分證、銀行的簿子。
    （問：于志忠有幫你保管你的身分證、健保卡？）是的，我
    拜託他幫我保管。」等語（見本院卷(一)頁178-187 ），(丙)再
    以證人褚耀科到庭所具結證述：「（問：用張慶生的名字去
    辦理貸款，這是張慶生跟你說的，還是于志忠跟你說的？）
    是于志忠跟我說的。（問：你有無跟張慶生接觸過，他說他
    要去辦貸款買房子這件事？）在聊天時有聊到，因為小廖（
    改稱）張慶生想分一點紅，于志忠把一點利潤撥出來，讓他
    賺錢可以過比較好的生活。（問：何人跟何人聊天時說要分
    紅？）就是我們三人、我、于志忠及小廖（改稱）是張慶生
    陽信銀行部會發給你郵局的簿子？）有，發給我了」等語（
    見本院卷(一)頁188-189 ）顯示張慶生有記憶錯亂之情形，然
    其所述辦理陽信銀行貸款購屋之目的與真正購買人係于志忠
    乙節則與前揭證人朱振東所述相符，是不以此推翻證人張慶
    生全部證述之可信性，附此敘明。(3)被告張慶生部分，以其
    前揭證述可知，其知悉自身信用不佳，仍答應為貸款申請人
    ，對於被告于志忠所述銀行辦理貸款所需資料亦任由于志忠
    處理，顯見其任由于志忠與廖明笙以其名義申辦貸款而無所
    謂，對於廖明笙偽以簡士傑身分偽造文書之犯行，具有刑法
    第13條第2 項所定「行為人對於構成犯罪之事實，預計其發
    生而其發生並不違背其本意者，以故意論」之間接故意情形
    ，自難以其不知道被告廖明笙並非簡士傑而脫免罪責，被告
    張慶生前揭辯詞，尚不足採。(4)準此，被告三人就此部分犯
    行均亦堪以認定，應依法論科。
四、至於(一)卷內扣案之偽造張慶生助理人員證、偽造之張慶生名
    義在職證明、偽造之張慶生名義扣繳憑單，檢察官業於起訴
    書犯罪事實三主張係被告三人推由于志忠於不詳地點所偽造
    乙節，以上揭偽造證件係以被告于志忠任周鍾市議員助理
    所獲文件為原本及上揭之陳述，應認可採。(二)是被告廖明笙
    於偵查中及本院審理時翻異其於98年9 月24日偵訊時一度所
    坦承係伊偽造上揭證件資料，以其所陳述偽造張慶生扣繳
    憑單係先掃瞄再列印、影印之手法，經檢察官質問為何看起
    來張慶生扣繳憑單名字及地址是貼上去的，才改稱係以先影
    印再貼上的方法偽造等語（見98偵9130卷頁233 、234 ），
    已難認確係被告廖明笙所偽造，被告廖明笙於99年7 月27
    日偵訊時即以證人身分證稱：「（問：變造張慶生的市議員
    助理人員證、在職證明、扣繳憑單是否于志忠也知情並參與
    ？）這些都是他變造的，我上次講說是我變造的並不實在，
    因為向陽信銀行貸款都是于志忠要貸的，只是他知道我有偽
    造的簡士傑證件，所以叫我當保人，我知道他要拿張慶生當
    人頭去申請貸款，都是他拿申請書來給我簽名，他如何和代
    辦貸款人員接洽、交那些資料給代辦人員我不清楚，而且我
    也不知道于志忠變造張慶生的市議會助理人員證、在職證明
    、扣繳憑單的事，我是來這裡開庭才知道。于志忠之前有來
    高監探視我，叫我把這件案子擔下來，說反正我已經偽造簡
    士傑的證件，也賴不掉。（問：上次如何說那些變造證件的
    經過？）我編的，于志忠也沒有跟我說他如何變造那些證件
    。」等語（見98偵9130卷頁260 ）；被告廖明笙嗣於本院
    審理時以證人身分具結證稱：「（問：你從偵查一開始稱張
    慶生、于志忠是被害人，於98年9 月24日向檢察官陳述一切
    都是你做的，於99年7 月27日又說全部是于志忠做的，至今
    天的陳述反覆不定，則為何歷次陳述有如此多轉折？）第一
    ，我說他們都是被害人係我以為在講機車的部分，我個人認
    為機車的部分是我害到他們。第二，我向檢察官陳述全部都
    是我做的時候，當時我有把全部的事情扛在自己身上的意思
    ，但檢察官問我怎麼做時，我告訴檢察官我做的部分都是一
    體成型，結果檢察官拿剪貼的扣繳憑單給我看，告訴我與我
    所陳述的手法不同。到了今年的最後一次檢察官問我時，我
    告訴檢察官我累了，簡士傑的身分證是我做的，簽名也是我
    簽的，不該我做的，不是我，我才把所有事情照實陳述。」
    等語（見本院卷(一)頁220 ），對照其於前揭偵訊時所坦承之
    偽造方法，卷內亦無如電腦掃瞄設備、掃瞄記錄、列印記錄
    等證據予以證明，是認被告廖明笙所辯稱上揭證件非其偽造
    等詞，亦可採信，此亦與檢察官起訴書之認定相符。(三)至於
    證人陳和於本院審理時之具結證述內所證稱：「（問：你
    剛剛說他（指被告廖明笙）要去貸款，這些到底是他個人要
    用還是幫別人貸款？）都有，他那時就說他要用簡士傑身分
    去辦貸款，如果不行，就要一個擔保人，擔保人就是旁邊這
    位（指被告張慶生）。他一開始是要作銀行信用貸款，金額
    沒有說，大概幾十萬，如果銀行送不過，再送機車貸款。簡
    士傑與旁邊這位有殘障手冊這位私底下跑去辦，我有看到他
    們喝酒討論，也有看到他們出去，但不知道他們去哪裡，而
    我知道他們有去好幾家銀行」等語（見本院卷(一)頁305 ），
    既不知道去哪裡，又稱有去好幾家銀行，顯有矛盾；「（
    問：你知道到最後辦理情形如何？）一開始不清楚，最後我
    知道辦成功，是以中間持有殘障手冊的人名義（指被告張慶
    生）辦得。」、「（問：你如何知道張慶生有辦成？）因為
    簡士傑會跟我炫耀，順便跟我推廣假證件的業務。這是簡士
    傑跟我說的」等語（見本院卷(一)頁306 、314 ），更是與卷
    內證據所顯示以張慶生為申請人之房屋貸款案件業經陽信銀
    行拒絕之情不符；「（問：你看見簡士傑從抽屜取出一些
    文件時，有無上前觀看並詢問簡士傑該文件是做何使用嗎？
    ）有。然後我有看到他拿著資料在做模仿筆跡的動作，就像
    兩張紙對著電燈模仿著寫，然後再做更改的動作或是塗立可
    白、剪紙張等，我有問他這是要做什麼，他說他要用資料辦
    貸款，是我親眼看見的。他模仿的是某人的姓名，是中間持
    有殘障手冊這位的（指被告張慶生）。他塗立可白是塗在姓
    名欄吧，剪紙張與貼在哪裡就忘記了因為印象久遠。」等語
    （見本院卷(一)頁309 ），與其前揭證述被告廖明笙既與張慶
    生有謀議，則被告廖明笙直接請被告張慶生簽名即可，並無
    必要模仿張慶生筆跡，況且張慶生均坦承被告廖明笙購買機
    車之分期付款申請表與被告于志忠向陽信銀行辦理房屋貸款
    申請書上均係其簽名；「（問：你有看到叫簡士傑的人在
    于志忠的助理證上面更改名字嗎？）我很確定有，我有看到
    完成後的助理證」等語（見本院卷(一)頁315 ），以其所證述
    見得被告廖明笙在白紙上舉高模仿筆跡之情節（見本院卷(一)
    頁315 ），更顯然與卷內偽造之張慶生助理證影本上是打字
    而非手寫字跡不合；所繪製之唐發公司內部擺設有1 張辦
    公桌、有電腦、泡茶桌等物件與被告于志忠所繪僅有2 張辦
    公桌亦顯有不同（見本院卷(一)頁318 、319 ）；準此，證
    人陳和所證述見得被告廖明笙偽造張慶生助理證、扣繳憑單
    而被告于志忠全不知情等詞，應係迴護被告于志忠，且有上
    揭矛盾，不足採信，被告于志忠以證人陳和之證詞主張非其
    所偽造上述張慶生助理人員證、在職證明與扣繳憑單等情，
    亦不足採，附此敘明。
參、論罪科刑部分
一、論罪部分
  (一)事實二(一)部分：核被告廖明笙提供簡士傑資料委由綽號「
    林先生」之成年男子於記載「簡士傑」身分資料之偽造身分
    證上之「內政部印」之行為，係犯刑法第218 條第1 項之偽
    造公印文罪。其取得持有「林先生」偽造之記載「簡士傑
    」身分資料之身分證正本及健保卡影本之行為，係犯刑法第
    210 條之偽造特種文書罪。被告與「林先生」之成年男子
    間，就上開二罪之犯行有犯意聯絡及行為分擔，均為共同正
    犯。被告以一行為觸犯上開二罪名，係想像競合犯，依刑
    法第55條之規定，應從一重之偽造公印文罪處斷。
  (二)事實二(二)部分：核被告廖明笙以偽造「簡士傑」名義之行
    動電話門號預付卡申請書提出申請之行為，係犯刑法第216
    條、第210 條之行使偽造私文書罪。其偽造「簡士傑」署名
    之行為，係偽造私文書之階段行為，而其偽造私文書後復持
    以行使，偽造之低度行為復為行使之高度行為所吸收，均不
    另論罪。核被告提出偽造之「簡士傑」身分證正本及健保
    卡影本供店員審核之行為，係犯刑法第216 條、第212 條之
    行使偽造特種文書罪。被告以一行為觸犯上開二罪名，係
    想像競合犯，依刑法第55條之規定，應從一重之行使偽造私
    文書罪處斷。
  (三)事實二(三)部分：核被告廖明笙以偽造「簡士傑」汽（機）
    車駕駛人異動登記書向監理機關提出申請之行為，係犯刑法
    第216 條、第210 條之行使偽造私文書罪。其偽造「簡士傑
    」署名之行為，係偽造私文書之階段行為，而其偽造私文書
    後復持以行使，偽造之低度行為復為行使之高度行為所吸收
    ，均不另論罪。核被告提出偽造之「簡士傑」身分證供監
    理機關公務員審核之行為，因戶籍法於97年5 月28日增訂（
    97年5 月30日施行）第75條第1 項「意圖供冒用身分使用，
    而偽造、變造國民身分證，足以生損害於公眾或他人者，處
    五年以下有期徒刑、拘役或科或併科新臺幣五十萬元以下罰
    金」、及第2 項「行使前項偽造、變造之國民身分證者，亦
    同」之規定，核其性質係刑法第216 條、第212 條之特別規
    定，依法條競合之特別法優於普通法、重法優於輕法之原則
    ，自應論以戶籍法第75條第2 項、第1 項之行使偽造國民身
    分證罪，無庸再論以刑法第216 條、第212 條之行使特種文
    書罪。核被告使監理機關公務員將簡士傑普通大貨車駕駛
    執照遺失換照之不實事項登載於職務上所掌之異動登記書上
    之行為，係犯刑法第214條之使公務員登載不實罪。被告
    利用不知情之代辦業者陳雅惠為上開犯行，均係間接正犯。
    被告以一行為觸犯上開三罪名，係想像競合犯，依刑法第
    55條之規定，應從一重之行使偽造私文書罪處斷。
  (四)事實二(四)部分：核被告廖明笙以偽造「簡士傑」名義之行
    動電話服務申請書、行動電話預付卡服務申請書提出申請之
    行為，係犯刑法第216 條、第210 條之行使偽造私文書罪。
    其偽造「簡士傑」署名之行為，係偽造私文書之階段行為，
    而其偽造私文書後復持以行使，偽造之低度行為復為行使之
    高度行為所吸收，均不另論罪。核被告提出偽造之「簡士
    傑」身分證供店員審核之行為，係犯戶籍法第75條第2 項、
    第1 項之行使偽造國民身分證罪，無庸再論以刑法第216 條
    、第212 條之行使特種文書罪。被告以一行為觸犯上開二
    罪名，係想像競合犯，依刑法第55條之規定，應從一重之行
    使偽造私文書罪處斷。
  (五)事實二(五)部分：核被告廖明笙以偽造「簡士傑」名義之機
    器腳踏車新領牌照登記書向監理機關提出申請之行為，係犯
    刑法第216 條、第210 條之行使偽造私文書罪。其偽造「簡
    士傑」署名之行為，係偽造私文書之階段行為，而其偽造私
    文書後復持以行使，偽造之低度行為復為行使之高度行為所
    吸收，均不另論罪。核被告提出偽造之「簡士傑」身分證
    供監理機關公務員審核之行為，係犯戶籍法第75條第2 項、
    第1 項之行使偽造國民身分證罪，無庸再論以刑法第216 條
    、第212 條之行使特種文書罪。核被告使監理機關公務員
    將簡士傑新領車號957-CZB 號普通重型機器腳踏車牌照之不
    實事項登載於職務上所掌之車籍資料之行為，係犯刑法第
    214 條之使公務員登載不實罪。被告利用不知情之代辦業
    者陳黃罔飼為上開犯行，均係間接正犯。被告以一行為觸
    犯上開三罪名，係想像競合犯，依刑法第55條之規定，應從
    一重之行使偽造私文書罪處斷。
  (六)事實二(六)部分：核被告提出偽造之「簡士傑」身分證供監
    理機關公務員審核之行為，係犯戶籍法第75條第2 項、第1
    項之行使偽造國民身分證罪，無庸再論以刑法第216 條、第
    212 條之行使特種文書罪。被告利用不知情之代辦業者陳
    昆曉為上開犯行，均係間接正犯。
  (七)事實二(七)部分：核被告廖明笙以偽造「簡士傑」名義之租
    車契約書向中美公司提出而租得車號XX-3957 號自用小客車
    之行為，係犯刑法第216 條、第210 條之行使偽造私文書罪
    。其偽造「簡士傑」署名之行為，係偽造私文書之階段行為
    ，而其偽造私文書後復持以行使，偽造之低度行為復為行使
    之高度行為所吸收，均不另論罪。核被告提出偽造之「簡
    士傑」身分證供中美公司承辦人員確認身分之行為，係犯戶
    籍法第75條第2 項、第1 項之行使偽造國民身分證罪，無庸
    再論以刑法第216 條、第212 條之行使特種文書罪。被告
    以一行為觸犯上開二罪名，係想像競合犯，依刑法第55 條
    之規定，應從一重之行使偽造私文書罪處斷。
  (八)事實三(一)部分：核被告廖明笙、于志忠、張慶生以偽造之
    「簡士傑」為貸款人名義之分期付款契約書向仲信資融公司
    提出之行為，均係犯刑法第216 條、第210 條之行使偽造私
    文書罪。其推由被告廖明笙偽造「簡士傑」署名之行為，係
    偽造私文書之階段行為，而其偽造私文書後復持以行使，偽
    造之低度行為復為行使之高度行為所吸收，均不另論罪。
    核被告廖明笙、于志忠、張慶生為上開分期付款契約書而提
    出偽造之「簡士傑」身分證供仲信資融公司承辦人員審核之
    行為，均係犯戶籍法第75條第2 項、第1 項之行使偽造國民
    身分證罪，無庸再論以刑法第216 條、第212 條之行使特種
    文書罪。(1)核被告廖明笙、于志忠、張慶生為上開分期付
    款契約書而提出偽造之「張慶生」助理人員證供仲信資融公
    司承辦人員審核之行為，均係刑法第216 條、第212 條之行
    使偽造特種文書罪。被告于志忠偽造「張慶生」助理人員證
    之低度行為，為行使之高度行為所吸收，不另論罪。(2)因上
    開偽造之「張慶生」助理人員證所表彰之特種文書效力與原
    本之「于志忠」助理人員證所表彰者，已有主體性之不同，
    以該文書所著重既在主體，被告于志忠上揭行為顯已變更原
    有文書之本質，自屬偽造而非變造，被告三人所行使者自係
    偽造之特種文書，起訴書就此主張係變造特種文書容有誤會
    ，起訴法條應予變更。核被告廖明笙、于志忠、張慶生以
    上開偽造又內容不實之分期付款契約書使仲信資融公司陷於
    錯誤准予核貸之行為，均係犯刑法第339 條第1 項之詐欺取
    財罪。被告廖明笙、于志忠、張慶生就上開犯行均有犯意
    聯絡及行為分擔，均為共同正犯。被告三人均係以一行為
    觸犯上開四罪名，係想像競合犯，依刑法第55條之規定，應
    從一重之行使偽造私文書罪處斷。至於起訴書認為被告三
    人另涉犯刑法第201 條第1 項之偽造有價證券罪嫌部分：(1)
    按票據法第120 條第1 項第2 款之規定，本票應記載一定之
    金額；又按票據法第11條第1 項規定「欠缺本法所規定票據
    上應記載事項之一者，其票據無效」，是未記載票面金額之
    本票，無效。(2)依證人王常安到庭具結證稱「打字的66688
    這金額不是我們打上去的，我們傳給銀行時那個金額是空白
    的。（問：你在將這份分期付款申請表傳給銀行時，有無跟
    廖明笙說本票金額要由誰寫？）沒有。其實如果廖明笙有正
    常繳錢，那本票是無作用的。（問：申請書依你剛剛所述，
    本票上所寫金額非由你填寫，是否是向來慣例？）是，我們
    從來不會填金額。（問：你會請購買機車的消費者在本票上
    記載金額嗎？）不會。（問：依你剛剛所述，本票上所載金
    額應該是銀行所記載或是經銷商所記載？）這個我就不清楚
    。我們是讓他填寫表格，然後就將資料往上傳」等語（見本
    院卷(一)92-94 ）。(3)準此，被告廖明笙、張慶生於偽造系爭
    分期付款申請表時，對於其上所畫製的本票欄上發票人部分
    雖併予簽名，然該記載為本票之欄位既無填載金額，依證人
    王常安所述，亦無告知被告廖明笙有授權何人填載該金額之
    動作，則被告廖明笙、張慶生簽名於未載金額之本票亦無授
    權他人填載金額之意思，則該記載本票之部分，因欠缺票據
    法第120 條第1 項第2 款所定應有金額之記載，依票據法第
    11 條 第1 項之規定，自屬無效，且該部分既標明為本票，
    則該部分之記載係以有價證券之方式表現其效力，並不具有
    表示其他意思之私文書之性質，是被告廖明笙、張慶生簽名
    於該部分之本票既屬無效，亦不得以該本票有普通私文書之
    性質而改論以偽造私文書罪論處。(4)惟如前述，被告廖明笙
    、于志忠、張慶生此部分犯意聯絡而推由廖明笙於該本票欄
    具有表彰該簽名之人賦予所簽署文書效力意志之發票人欄偽
    造「簡士傑」署名之行為，均係構成偽造署名而為偽造私文
    書之階段行為，已為行使偽造私文書罪所吸收，則起訴書此
    部分主張被告三人所涉犯之刑法第201 條之偽造有價證券罪
    嫌與上開有罪部分有實質上一罪關係，爰不另為為無罪之諭
    知，附此敘明。
  (九)事實三(二)部分：核被告廖明笙、于志忠、張慶生偽造申請
    人張慶生為議員助理有固定收入，並以「簡士傑」為連帶保
    證人之台北富邦銀行信用貸款申請書暨個人資料表之行為，
    均係犯刑法第第210 條之偽造私文書罪。其推由被告廖明笙
    偽造「簡士傑」署名之行為，係偽造私文書之階段行為，不
    另論罪。核被告廖明笙、于志忠、張慶生就上開犯行有犯
    意聯絡及行為分擔，均為共同正犯。
  (十)事實三(三)部分：(1)核被告廖明笙、于志忠、張慶生偽造以
    申請人張慶生係議員助理有固定收入，並以「簡士傑」為連
    帶保證人之陽信銀行房屋貸款申請書及偽造之「張慶生」名
    義扣繳憑單向陽信銀行提出申請之行為，均係犯刑法第216
    條、第210 條之行使偽造私文書罪。其推由被告廖明笙偽造
    「簡士傑」署名之行為，係偽造私文書之階段行為，而其偽
    造私文書後復持以行使，偽造之低度行為復為行使之高度行
    為所吸收，均不另論罪。(2)因上開偽造之「張慶生」名義扣
    繳憑單所表彰之私文書效力與原本扣繳憑單所表彰者，已有
    主體性之不同，以該文書所著重既在主體，被告于志忠就此
    之行為顯已變更原有文書之本質，自屬偽造而非變造，被告
    三人所行使者自係偽造之私文書，起訴書就此主張係行使變
    造私文書容有誤會，起訴法條應予變更。核被告廖明笙、
    于志忠、張慶生為上開房屋貸款申請案件而提出偽造之「簡
    士傑」身分證供陽信銀行承辦人員審核之行為，均係犯戶籍
    法第75條第2 項、第1 項之行使偽造國民身分證罪，無庸再
    論以刑法第216 條、第212 條之行使特種文書罪。(1)核被
    告廖明笙、于志忠、張慶生為上開房屋貸款案件而提出偽造
    之「張慶生」在職證明供陽信銀行承辦人員審核之行為，均
    係刑法第216 條、第212 條之行使偽造特種文書罪。被告于
    志忠偽造「張慶生」在職證明之低度行為，為行使之高度行
    為所吸收，不另論罪。(2)因上開偽造之「張慶生」在職證明
    所表彰特種文書效力與原本之「于志忠」在職證明所表彰者
    ，已有主體性之不同，以該文書所著重既在主體，被告于志
    忠就此之行為顯已變更原有文書之本質，自屬偽造而非變造
    ，被告三人所行使者自係偽造之特種文書，起訴書就此主張
    係行使變造特種文書容有誤會，起訴法條應予變更。核被
    告廖明笙、于志忠、張慶生行使上開偽造又內容不實之房屋
    貸款申請書欲使陽信銀行陷於錯誤准予核貸，然經陽信銀行
    拒絕貸款之行為，均係犯刑法第339 條第1 項、第3 項之詐
    欺取財未遂罪。被告廖明笙、于志忠、張慶生就上開犯行
    有犯意聯絡及行為分擔，均為共同正犯。被告三人均係以
    一行為觸犯上開數罪名，係想像競合犯，依刑法第55條之規
    定，應從一重之行使偽造陽信銀行房屋貸款申請書之私文書
    罪處斷。
  (十一)被告廖明笙前揭(一)至(十)應受處斷之犯行、被告于志忠前揭(八)
    至(十)應受處斷之犯行、被告張慶生前揭(八)至(十)應受處斷之犯
    行，均犯意各別，行為互異，均應予分論併罰。
二、刑之加重減輕事由
  (一)被告于志忠前受有期徒刑之執行完畢（如事實一所示，有臺
    灣高等法院被告前案紀錄表在卷可稽）後，5 年內故意再犯
    前揭論罪部分(八)至(十)之有期徒刑以上之罪，均為累犯，俱應
    依刑法第47條第1 項規定加重其刑。
三、科刑部分
  (一)審酌被告廖明笙不正當面對通緝案件，竟以偽造國民身分
    證掩飾真實身分，又以不實證件於短時間內偽造多筆私文書
    ，使公務員登載不實2 次，以假身分辦理購車分期付款、信
    用貸款、房屋貸款，紊亂證件審核制度，破壞社會對證件表
    彰的信賴，可能造成一般民眾持用證件正當行事的效用降低
    ，更造成被冒用名義之「簡士傑」奔波澄清之困擾、痛苦與
    不便，仲信資融公司更因而准予核貸而面臨債權難以實現的
    危險，惟念及被告廖明笙犯後坦承偽造「簡士傑」名義之犯
    行，實際造成之財產損害尚得由廖明笙賠償等情狀；被告
    于志忠明知張慶生財產信用狀況，為圖不法利益，仍推以張
    慶生不實財產資料為廖明笙購買機車任保證人、任貸款申請
    人，使准予核貸之仲信資融公司為錯誤判斷，並陷入債權實
    現僅得靠被告廖明笙繳付款項而實質缺少保證人以擔保債權
    之不利，且被告于志忠犯後飾詞狡辯，並未反省悔過，惟其
    詐欺取財未遂並未造成實際財產損害等情狀；被告張慶生
    明知自己財產信用狀況不足為他人債權之擔保，仍應允為保
    證人、申請人，對於貸款所需財力證件均任由于志忠偽造，
    放任廖明笙、于志忠以其名義進行不法行為，戕害社會目前
    之信賴機制，惟念及係感念被告于志忠平素對其生活照料所
    致，以人之常情尚難盡予嚴苛等情狀；各別量處如主文所示
    之刑，並各合併定應執行刑；又被告行為時之刑法第41條
    第8 項規定就數罪併罰之應執行之刑僅未逾6 個月者，始得
    宣告易科罰金，於被告行為後之98年1 月21日修正規定為數
    罪均得易科罰金應執行之刑逾6 個月者，亦得易科罰金，並
    於98年9 月1 日生效施行，是依刑法第2 條第1 項但書之規
    定「行為後之法律有利於行為人，適用最有利於行為人之法
    律」，被告本件數罪併罰之應執行之刑，雖逾有期徒刑6 月
    ，仍應依修正後刑法第41條第8 項之規定，諭知易科罰金之
    折算標準。
  (二)從刑部分：扣案偽造之「簡士傑」身分證正本2 張、高雄
    市監理處所發貼有被告廖明笙照片但記載「簡士傑」名義之
    駕駛執照正本1 張，均屬被告廖明笙所有，且分別係供本件
    犯罪所用、因本件犯罪所得之物，依刑法第38條第1 項第2
    款、第3 款規定，宣告沒收之。(1)如事實二(二)所示OPEN講
    行動電話門號預付卡申請書上偽造之「簡士傑」署名1 枚、
    (2)如事實二(三)所示偽造之「簡士傑」印章1 顆、汽（機) 車
    駕駛人異動登記書上偽造之「簡士傑」印文1 枚、(3)如事實
    二(四)所示2 份行動電話服務申請書及1 份行動電話預付卡服
    務申請書上偽造之「簡士傑」簽名共3 枚、(4)如事實二(五)所
    示機器腳踏車新領牌照登記書上偽造之「簡士傑」印文1 枚
    、(5)如事實二(七)所示高雄市小客車租賃商業同業公會租車契
    約書上偽造之「簡士傑」署名2 枚及指紋2 枚、(6)如事實三
    (一)所示分期付款申請表上偽造之「簡士傑」署名3 枚、(7)如
    事實三(二)台北富邦銀行信用貸款申請書暨個人資料表上偽造
    之「簡士傑」署名1 枚、(8)如事實三(三)所示陽信銀行房屋貸
    款申請書上偽造之「簡士傑」署名3 枚、印文3 枚，均應依
    刑法第219 條之規定宣告沒收。至於扣案偽造之「簡士傑
    」身分證影本、台北富邦銀行信用貸款申請書暨個人資料表
    影本、陽信銀行房屋貸款申請書影本、偽造之「張慶生」名
    義助理人員證影本、偽造之「張慶生」名義在職證明影本、
    偽造之「張慶生」名義扣繳憑單正本、被告張慶生身分證影
    本各1 份，分別屬被告廖明笙、于志忠或張慶生所有，且均
    係供本件犯罪所用之物，應依刑法第38條第1 項第2 款規定
    宣告沒收。偽造之「簡士傑」名義之健保卡影本則業經行
    使而附於事實二(二)所示之OPEN講行動電話門號預付卡申請書
    ，已非被告廖明笙所有，及其餘扣案物與本案並無關連，爰
    不予宣告沒收。
肆、綜合以上，應依刑事訴訟法第300條、第299條第1項前段，
    戶籍法第75條第1項、第2項，刑法第2條第1項但書、第11條
    前段、第28條、第47條第1項、第55條、第210條、第212條
    、第214條、第216條、第218條第1項、第339 條第1項、第3
    項、第51條第5款、第41條第1項前段、第8項、第38條第1項
    第2款、第3款、第219條，刑法施行法第1條之1，判決如主
    文。
伍、本案經檢察官曾財和到庭執行職務。
中    華    民    國   100    年    4     月    27    日
                  刑事第十三庭  審判長法  官   黃蕙芳
                                      法  官   王參和
                                      法  官   楊智守
以上正本證明與原本無異。
如不服本判決應於收受判決後10日內向本院提出上訴書狀，並應
敘述具體理由。其未敘述上訴理由者，應於上訴期間屆滿後20日
內向本院補提理由書(均須按他造當事人之人數附繕本)「切勿逕
送上級法院」。
中    華    民    國   100    年    4     月    27    日
                                      書記官  蔡毓琦
附表：
┌───┬────────────────────────┐
│編號  │沒收物品                                        │
├───┼────────────────────────┤
│1     │扣案之偽造「簡士傑」身分證正本2張。             │
├───┼────────────────────────┤
│2     │扣案之高雄市監貼有廖明笙照片但記載「簡士傑」名│
│      │義之駕駛執照正本1 張、如事實二(二)所示OPEN講行動│
│      │電話門號預付卡申請書上偽造「簡士傑」署名1 枚、│
│      │如事實二(三)所示偽造之「簡士傑」印章1 顆（未扣案）│
│      │、汽（機) 車駕駛人異動登記書上偽造之「簡士傑」印│
│      │文1 枚、如事實二(四)所示2 份行動電話服務申請書及│
│      │1 份行動卡服務申請書上偽造之「簡士傑」署名共3 枚│
│      │、如事實二(五)示機器腳踏車新領牌照登記書上偽造之│
│      │「簡士傑」印文1 枚、如事實二(七)所示高雄市小客車│
│      │租賃商業同業公會租車契約書上偽造之「簡士傑」署名│
│      │2枚及指紋2枚。                                  │
├───┼────────────────────────┤
│3     │扣案之如事實三(一)所示分期付款申請表上偽造之「簡│
│      │士傑」署名3 枚、如事實三(三)所示陽信銀行房屋貸款│
│      │申請書上偽造之「簡士傑」署名3 枚、印文3 枚、偽│
│      │造之「簡士傑」身分證影本、陽信銀行房屋貸款申請書│
│      │影本、偽造之「張慶生」名義助理人員證影本、偽造之│
│      │「張慶生」名義在職證明影本、偽造之「張慶生」名義│
│      │扣繳憑單正本、被告張慶生身分證影本各1 份。      │
├───┼────────────────────────┤
│4     │扣案之如事實三(二)所示台北富邦銀行信用貸款申請書│
│      │暨個人資料表上偽造之「簡士傑」署名1 枚、台北富│
│      │邦銀行信用貸款申請書暨個人資料表影本1份。       │
└───┴────────────────────────┘
附錄法條
中華民國刑法第210條
（偽造變造私文書罪）
偽造、變造私文書，足以生損害於公眾或他人者，處 5 年以下
有期徒刑。
中華民國刑法第212條
（偽造變造特種文書罪）
偽造、變造護照、旅券、免許證、特許證及關於品行、能力服務
或其他相類之證書、介紹書，足以生損害於公眾或他人者，處 1
年以下有期徒刑、拘役或 3 百元以下罰金。
中華民國刑法第214條
（使公務員登載不實罪）
明知為不實之事項，而使公務員登載於職務上所掌之公文書，足
以生損害於公眾或他人者，處 3 年以下有期徒刑、拘役或 5 百
元以下罰金。
中華民國刑法第216條
（行使偽造變造或登載不實之文書罪）
行使第 210 條至第 215 條之文書者，依偽造、變造文書或登載
不實事項或使登載不實事項之規定處斷。
中華民國刑法第218條
（偽造盜用公印或公印文罪）
偽造公印或公印文者，處 5 年以下有期徒刑。
盜用公印或公印文足以生損害於公眾或他人者，亦同。
中華民國刑法第339條
（普通詐欺罪）
意圖為自己或第三人不法之所有，以詐術使人將本人或第三人之
物交付者，處 5 年以下有期徒刑、拘役或科或併科 1 千元以下
罰金。
以前項方法得財產上不法之利益或使第三人得之者，亦同。
前二項之未遂犯罰之。
戶籍法第75條
意圖供冒用身分使用，而偽造、變造國民身分證，足以生損害於
公眾或他人者，處五年以下有期徒刑、拘役或科或併科新臺幣五
十萬元以下罰金。
行使前項偽造、變造之國民身分證者，亦同。
將國民身分證交付他人，以供冒名使用，或冒用身分而使用他人
交付或遺失之國民身分證，足以生損害於公眾或他人者，處三年
以下有期徒刑、拘役或科或併科新臺幣三十萬元以下罰金。